【裁判字號】    98,訴,2950
【裁判日期】    981209
【裁判案由】    殺人未遂等
【裁判全文】
臺灣板橋地方法院刑事判決              98年度訴字第2950號
公  訴  人  臺灣板橋地方法院檢察署檢察官
被      告  丁○○
指定辯護人  賴傳智律師
上列被告因公共危險等案件，經檢察官提起公訴（98年度偵字第
18396號），本院判決如下：
    主  文
丁○○放火燒燬現供人使用之住宅，未遂，累犯，處有期徒刑
年拾月。扣案之打火機壹個，沒收。
其餘被訴毀損部分無罪。
    事  實
一、丁○○前於民國97年間因公共危險案件，經本院以97年度交
    簡字第6275號刑事簡易判決處有期徒刑2 月，且得易科罰金
    確定，嗣於98年6 月15日因徒刑執行完畢出監。詎其仍不知
    悔改，僅因先前以前妻甲○○（渠等於93年7 月7 日離婚）
    及其子丙○○名義所購買之車牌號碼5HX-223 號、5HR-376
    號普通重型機車各1 台使用問題，與甲○○發生爭執，即心
    生不滿，於98年7 月1 日下午4 時許，前往甲○○位於臺北
    縣中和市○○路41巷22之2 號住處1 樓，本欲以自備之三秒
    膠將上開2 台停放於該址1 樓樓梯間之機車鑰匙孔封死，但
    因上址1 樓之大門上鎖無法打開，遂以三秒膠灌入該大門之
    鑰匙孔，欲致其不堪使用，幸該大門鑰匙孔並未因此毀壞（
    此毀損部分，另為無罪之諭知），並接續以該三秒膠灌入停
    放在該址門外之車牌號碼PNF-145 號（車主登記名義人：茆
    禮鵬）普通重型機車、車牌號碼SE2-966 號（車主登記名義
    人：張瑾榆）輕型機車之鑰匙孔，欲致其不堪使用（此部分
    涉嫌毀損犯行，均未據告訴）；另於翌日即同年月2 日凌晨
    0 時許，丁○○因相同問題與甲○○於電話中發生爭吵，並
    與接替甲○○講電話之乙○○發生口角，竟基於放火燒燬現
    供人使用之住宅之犯意，於同日凌晨1 時許，騎乘車牌號碼
    NT8- 037號普通重型機車並攜帶1 瓶容量約600 毫升之空寶
    特瓶，前往位於臺北縣中和市○○路212 號全宏加油站，先
    將該機車加滿油後，又要求全宏加油站員工黃柏鈞將上揭寶
    特瓶裝滿汽油，隨即騎車至甲○○上開住處1 樓，將前開寶
    特瓶內所裝之汽油全部自該大門空隙倒入該1 樓樓梯間，再
    以自備之打火機點燃火苗而著手，致停放於該樓梯間內之機
    車等物品起火燃燒，火勢並沿樓梯間向上竄燒，幸經附近鄰
    居立即呼叫消防隊將火勢撲滅，該住宅始未被燒燬而未遂，
    惟前開甲○○、丙○○所有而停放在該樓梯間之上開機車2
    台，以及上開住宅住戶戊○○所有而停放在該樓梯間之車牌
    號碼GCT-972 號普通重型機車1 台及腳踏車2 台均被燒燬損
    壞；嗣經警調閱上址附近之監視器錄影畫面循線追查，並於
    同年月2 日下午4 時30分許，在丁○○位於臺北縣中和市○○路○ 段145 號4 樓403 房住處為警查獲，且扣得前開打火
    機1 個，始查悉上情。
二、案經甲○○、丙○○及戊○○訴由臺北縣政府警察局中和第
    一分局報告臺灣板橋地方法院檢察署檢察官偵查起訴。
    理  由
甲、有罪部分：
壹、關於證據能力部分：刑事訴訟法第159 條之5 復明定：「被
    告以外之人於審判外之陳述，雖不符前4 條之規定，而經
    當事人於審判程序同意作為證據，法院審酌該言詞陳述或書
    面陳述作成時之情況，認為適當者，亦得為證據。」、「當
    事人、代理人或辯護人於法院調查證據時，知有第159 條第
    1 項不得為證據之情形，而未於言詞辯論終結前聲明異議者
    ，視為有前項之同意。」，其立法理由在於傳聞證據未經當
    事人之反對詰問予以核實，乃排斥其證據能力。惟當事人如
    放棄對原供述人之反對詰問權，於審判程序表示同意該等傳
    聞證據可作為證據，此時，法院除認該傳聞證據欠缺適當性
    外，自可承認其證據能力。又當事人、代理人或辯護人於調
    查證據時，知有刑事訴訟法第159 條第1 項不得為證據之情
    形，卻表示「對於證據調查無異議」、「沒有意見」等意思
    ，而未於言詞辯論終結前聲明異議者，應視為已有將該等傳
    聞證據採為證據之同意，最高法院93年度台上字第3533號、
    94年度台上字第2976號判決亦採同一見解。經查：本案被告
    丁○○、辯護人及檢察官於本院審判期日，對於下列經本院
    調查之證據方法，均表示對證據能力不爭執，復於審判期日
    就本院一一提示之前揭證據方法於言詞辯論終結前，均亦未
    就所調查之證據主張有刑事訴訟法第159 條第1 項不得為證
    據之情形，是參照上開說明要旨，本案經調查之證據，均有
    證據能力，合先敘明。
貳、實體部分：
一、上開事實，業據被告丁○○迭於警詢、偵訊及本院訊問時均
    坦承不諱，核與證人即告訴人甲○○、丙○○及證人乙○○
    於警詢、偵訊及本院訊問時之證述、證人即告訴人戊○○及
    證人黃柏鈞於警詢及偵訊時之證述情節大致相符，並有臺北
    縣政府警察局中和第一分局搜索扣押筆錄暨扣押物品目錄表
    1 份、全宏加油站統一發票存根聯1 紙、全宏加油站及臺北
    縣中和市○○路41巷口錄影監視器翻拍照片、現場照片及扣
    押物品照片合計24張、臺北縣政府警察局中和第一分局98年
    7 月22日北縣警中一刑字第0980036100號函暨臺北縣政府消
    防局火災原因調查鑑定書1 份、臺北縣政府消防局98年9 月
    23日北消調字第0980047937號函1 份（詳見偵查卷第23至26
    、28至40、67至98頁、本院卷第37頁）附卷可稽，足見被告
    前開自白核與事實相符，堪以採信。故本件被告放火燒毀住
    宅未遂之犯行，堪以認定屬實。則本件事證已臻明確，被告
    犯行堪以認定，應予依法論科。
二、論罪科刑部分：
(一)、論罪部分：
１、按刑法第173 條第1 項放火燒燬現有人所在之建築物罪，其
    所謂燒燬，係指火力燃燒，喪失物之效用而言，必須其物喪
    失主要效用，始得謂放火既遂，最高法院76年度台上字第82
    30號判決意旨可資參照。又按刑法第173 條第1 項放火燒燬
    現有人使用之住宅罪，其直接被害法益，為一般社會之公共
    安全，雖同時侵害私人之財產法益，但仍以保護社會公安法
    益為重，況放火行為原含有毀損性質，而放火燒燬現供人使
    用之住宅罪，自係指供人居住房屋之整體而言，應包括墻垣
    及該住宅內所有設備、傢俱、日常生活上之一切用品。故一
    個放火行為，若同時燒燬住宅與該住宅內所有其他物品，無
    論該其他物品為他人或自己所有，與同時燒燬數犯罪客體者
    之情形不同，均不另成立刑法第175 條第1 項或第2 項放火
    燒燬住宅以外他人或自己所有物罪，最高法院79年臺上字第
    1471號判例亦著有明文。
２、查被告之放火行為所引發之火勢，因遭消防隊及時撲滅，而
    未使上開住宅喪失主要效用，尚未至燒燬之程度，是核被告
    所為，係犯刑法第173 條第3 項、第1 項之放火燒燬現供人
    使用之住宅未遂罪。又放火本即含有毀損之性質，此觀前開
    判例甚明，是被告毀損告訴人甲○○、邱奕致、戊○○前開
    普通重型機車及腳踏車之行為，即包含於前開放火犯行中，
    均不另論罪。
３、又被告已著手放火行為之實施，惟尚未致前開建築物燒毀而
    喪失主要效用，屬未遂，爰依刑法第25條第2 項之規定，減
    輕其刑。
４、再查，被告前於97年間因公共危險案件，經本院以97年度交
    簡字第6275號刑事簡易判決處有期徒刑2 月，且得易科罰金
    確定，嗣於98年6 月15日因徒刑執行完畢出監等情，此有臺
    灣高等法院被告前案紀錄表1 份附卷可參，是其受徒刑之執
    行完畢後，5 年以內故意再犯本件有期徒刑以上之罪，為累
    犯，應依刑法第47條第1 項之規定，加重其刑，並依法先加
    後減。
(二)、科刑部分：爰審酌被告有上述科行紀錄，且僅因一時口角氣
    憤，即罔顧他人身家性命之安全而縱火，對於公共安全實有
    高度危險，犯罪之手段極為可議，且迄今尚未賠償被害人等
    所受之損失，然幸未造成重大財產、生命、身體、健康之損
    害，並兼衡其犯罪之動機、目的、生活狀況、智識程度以及
    犯後坦承犯行之態度等一切情狀，量處如主文所示之刑，以
    示儆懲。
(三)、沒收部分：扣案之打火機1 個，係被告所有且供本件放火犯
    行所用乙節，業據被告供述明確，爰依刑法第38條第1 項第
    2 款之規定，併予宣告沒收。
三、不另為無罪之諭知：
(一)、公訴意旨另以：被告於前開時、地，基於殺人之犯意，以將
    汽油倒入上開大門空隙中點火引燃之方式，著手於殺人犯行
    ，幸因火勢及時遭撲滅，始未生死亡之結果，因認被告另涉
    刑法第271 條第2 項、第1 項之殺人未遂罪嫌等語。
(二)、按刑法第173 條第1 項之放火燒燬現供人使用之住宅或現有
    人所在之處所或交通工具罪，係為保護公眾安全而設，且因
    放火燒燬上開客體，極易造成他人逃生不及而受有生命、身
    體上之損害，是其法定刑度較同法第174 條第1 項放火燒燬
    現非供人使用或現未有人所在之處所或交通工具罪之法定刑
    度為嚴厲。足見刑法第173 條第1 項之罪，其罪質本係就行
    為人對於不特定多數人之生命、身體、財產所造成之高度危
    險所為之法律評價，苟非有積極證據足資證明行為人確係基
    於殺人之犯意而縱火，尚難僅因行為人於縱火時對於不特定
    多數人之生命、身體危險有所預見，即認行為人有殺人之不
    確定故意，而遽以殺人未遂罪相繩。否則，衡諸社會一般常
    情，對於現有人使用之住宅放火之行為人，皆難不預見自身
    之行為可能會造成他人生命之死傷，豈非皆應論以殺人未遂
    罪？則刑法第173 條第1 項豈不成為具文？況且刑法第271
    條第1 項之殺人罪係保護個人法益之罪，是行為人如有殺害
    多數人之故意，且著手而終於未遂，本即應論以多數之殺人
    未遂罪，始屬充分評價。然則，於行為人放火燒燬現有人使
    用住宅之情形，行為人雖對於不特定多數人之生命傷亡之危
    險有所預見，但其對於火勢會如何延燒終究無法掌握，則行
    為人之行為究竟會造成多少人員之生命危險，並非行為人或
    司法機關得以計算，是刑法評價上，究竟應該論以幾個殺人
    未遂罪，即成為技術上無可解之難題。因此，行為人基於可
    能造成不特定多數人之生命、身體危險之主觀犯意而縱火燒
    燬現有人使用之住宅，本即刑法第173 條第1 項之罪所欲規
    範之行為態樣，除非另有實際確定數量之死亡結果產生，而
    可能該當於數個殺人既遂罪以外，尚無就未實際產生實害之
    不確定被害個數之未遂結果而論以殺人未遂罪之餘地。
(三)、訊據被告丁○○固坦認其於前開時、地，持打火機點燃火苗
    燃燒該址1 樓樓梯間而未遂之事實，惟堅詞否認有何殺人未
    遂之犯行，並辯稱：伊沒有殺人之故意，伊僅想燒燬機車等
    語置辯。經查：
１、被告因前開機車使用之歸屬問題而與證人甲○○起口角爭執
    ，且於渠等爭執過程中並無激烈的言語發生等情，業據證人
    甲○○於本院審理時具結證述：被告寫信給伊，信中並沒有
    比較激烈的言語，也沒有用威脅的言語，被告沒有說如果機
    車不還他就要做何事，在當晚火災發生前被告於電話中，也
    沒有說什麼威脅的話，依照被告過去所為，頂多把機車砸爛
    等語（詳見本院卷第60頁背面至第62頁）至明，核與證人乙○○於本院審理時具結證述：當天晚上被告跟甲○○通電話
    ，甲○○上廁所就把電話交給伊，被告還是要求甲○○把機
    車還給他，伊說伊沒辦法作主，被告開始罵三字經，伊就把
    電話掛了，在過程中，被告並沒有說威脅性的言語等語（詳
    見本院卷第64頁背面）之情節大致相符；又衡諸案發當晚，
    證人甲○○及其與被告所生之兒子丙○○及女兒皆在上址家
    中，且為被告所知悉乙節，業據被告供述明確，核與證人甲○○證述之情節相合（詳見本院卷第62、62頁反面），且被
    告與女兒保持聯繫，其對被告之態度亦較證人丙○○、甲○○平和，此經證人丙○○證述至明（詳見本院卷第63頁反面
    ）。綜上，被告與證人甲○○並無深仇大恨，渠等僅因機車
    使用歸屬問題發生爭執，於溝通過程中亦未出現威脅性言語
    ，且被告之親生子女於案發時均在家中，被告自無動機欲置
    甲○○與子女於死地，足見被告辯稱：伊並無殺人故意等語
    ，堪予採信。
２、至公訴人另以前揭火災原因調查鑑定書認該址大門之鑰匙孔
    遭人用三秒膠封死等語（詳見偵查卷第51、53頁），而認被
    告係在放火時將該大門之鑰匙孔封死，顯具有殺人犯意云云
    。然查被告係於98年7 月1 日下午4 時許，以三秒膠灌入上
    址1 樓大門鑰匙孔，且並未致該鑰匙孔毀壞乙節，業據被告
    坦認屬實，核與證人甲○○、丙○○、乙○○均於本院審理
    時證稱：渠等於該日晚上8 點多、11點回到住處，該址1 樓
    大門仍可正常以鑰匙開啟；丙○○11點左右把機車從外面牽
    進來停放等語（詳見本院卷61、63、64頁反面）甚明，而證
    人甲○○等人均係本案之被害人，自無虛詞迴護被告之必要
    ，足見被告雖以三秒膠灌入該鑰匙孔，但並未致該門鎖損壞
    或喪失效用。況觀諸前開鑑定書中現場概況係載明「根據現
    場勘查時鄰居表示，火災發生前有聽到爭吵，過沒多久即發
    生火警，樓下鄰居發現火警後經樓上住戶丟下鑰匙開鐵門搶
    救，但1 樓鐵門鑰匙孔遭封死無法開啟，而將鐵門踹開。」
    ，及現場勘查時發現該址大門之鑰匙孔遭人用三秒膠封死，
    可見上址1 樓大門鑰匙孔於案發時即起火燃燒後，始發現無
    法以鑰匙插入開啟，而斯時該處樓梯間業已因汽油引火燃燒
    ；復參酌被告於98年7 月1 日下午4 時許以三秒膠灌入該址
    1 樓大門鑰匙孔，但該大門仍可正常開啟使用，已如前述，
    且前開火勢燒燬情狀，斯時火勢之猛烈，該1 樓大門鑰匙孔
    恐係因高溫之火勢而燒熔致使該大門鑰匙孔變形無法以鑰匙
    開啟，尚難遽認因被告於98年7月1日下午4時灌入三秒膠而
    致鑰匙孔封死，故公訴人認被告係於著手放火時以三秒膠將
    該大門鑰匙孔封死乙節，容有可疑。再者，被告將三秒膠灌
    入鑰匙孔之時間既係於98年7月1日下午4時許，與其事後縱
    火之時間即翌日凌晨1時許已有相當差距，自難據此推論被
    告有殺人之犯意。
(四)、綜上所述，被告雖於前開時、地，以前開方式放火燒燬前開
    住宅未遂屬實，但殊難以其放火行為而據此推論其主觀上有
    殺人之犯意，此外，復查無其他積極證據足資證明被告確有
    殺人之故意。則揆諸前開說明，自難遽以殺人未遂罪相繩。
    就此部分本應為被告無罪之諭知，然公訴意旨認此部分與前
    開論罪科刑部分有想像競合犯之裁判上一罪關係，爰不另為
    無罪之諭知。
乙、無罪部分：
一、公訴意旨另以：被告丁○○因與告訴人甲○○就前開機車使
    用問題發生爭執，心生不滿，於98年7 月1 日下午4 時許，
    基於毀損之犯意，以三秒膠將甲○○前開住處之1 樓大門鑰
    匙孔封死，致令不堪用，因認被告涉有刑法第354 條之毀損
    罪嫌等語。
二、按犯罪事實應依證據認定之，無證據不得認定犯罪事實；不
    能證明被告犯罪者，應諭知無罪之判決，刑事訴訟法第154
    條第2 項、第301 條第1 項前段分別定有明文。又按被告之
    自白，需與事實相符者，始得作為證據，此觀刑事訴訟法第
    156 條第1 項規定自明。再按刑法第354 條之毀損罪，以使
    所毀損之物，失其全部或一部之效用為構成要件。
三、公訴人認被告涉有上開罪嫌，無非係以被告之自白、證人甲○○、丙○○、戊○○之證述、臺北縣政府警察局中和第一
    分局98年7 月22日北縣警中一刑字第0980036100號函暨臺北
    縣政府消防局火災原因調查鑑定書1 份等為其主要論據。
四、訊據被告固坦承其於前開時、地，將三秒膠灌入上址1 樓大
    門鑰匙孔之事實。惟查上址1 樓大門於98年7 月1 日下午4
    時至同日晚上11時許，該大樓住戶即證人甲○○、丙○○、
    乙○○等人仍可持鑰匙正常開啟之事實，業據證人甲○○於
    本院審理時證述：當天晚上8 點多回來時，樓下大門沒有異
    狀等語（詳見本院卷第61頁），及證人丙○○於本院審理時
    結證稱：當天晚上9 點到11點左右回家時，用鑰匙打開門，
    大門沒有問題等語（詳見本院卷第63頁），以及證人乙○○
    於本院審理時證稱：當天晚上約11點到家，大門沒有異狀，
    鑰匙可以插進去開啟大門等語（詳見本院卷第64頁背面）明
    確，且審酌上開證人皆因被告前開放火犯行而飽受驚嚇，均
    無虛詞迴護被告之理，是以，渠等前開所言應可採信。又參
    酌該處為一集合式住宅，上開大門係所有住戶出入必經之處
    ，苟被告於98年7 月1 日下午4 時許以三秒膠灌入該大門鑰
    匙孔，致令該門鎖損壞不堪使用者，應即早為該處大樓之住
    戶發現，何以遲至案發時即翌日凌晨起火時始被發覺此事？
    顯見被告雖以三秒膠灌入該鑰匙孔，但並未致令該門鎖損壞
    或喪失全部或一部效用。至公訴人以前揭火災原因調查鑑定
    書之現場概況及起火原因研判認「該址大門之鑰匙孔均遭人
    用三秒膠封死」云云（詳見偵查卷第51、53頁），並以前開
    大門鑰匙孔照片2 張（詳見偵查卷第98頁）為證，而認被告
    以三秒膠灌入鑰匙孔，致該門鎖毀壞云云。然查被告於98年
    7 月1 日下午4 時許以三秒膠灌入該址1 樓大門鑰匙孔，但
    該大門仍可正常開啟使用，已如前述，且觀諸前開鑑定書之
    現場概況係載明「根據現場勘查時鄰居表示，火災發生前有
    聽到爭吵，過沒多久即發生火警，樓下鄰居發現火警後經樓
    上住戶丟下鑰匙開鐵門搶救，但1 樓鐵門鑰匙孔遭封死無法
    開啟，而將鐵門踹開。」，及現場勘查時發現該址大門之鑰
    匙孔遭人用三秒膠封死，可見上址1 樓大門鑰匙孔係於案發
    時即起火燃燒後，始遭鄰人發現無法以鑰匙開啟，而斯時該
    處樓梯間業已起火燃燒，並參酌前開火勢燒燬情狀，斯時火
    勢之猛烈，該1 樓大門鑰匙孔恐因高溫之火勢而燒熔致使該
    大門鑰匙無法以鑰匙開啟，故被告於98年7 月1 日下午4 時
    將三秒膠灌入鑰匙孔內，是否業已造成該門鎖喪失一部或全
    部效用乙節，顯有可疑。則公訴人所舉之前開證據殊難逕採
    為不利於被告之認定。
五、綜上所述，被告固於上開時、地，以三秒膠灌入該址1 樓大
    門鑰匙孔屬實，然並無證據足資認定被告前開行為，已致該
    鑰匙孔喪失全部或一部效用，且檢察官前開舉證又不足證明
    被告毀損犯行，此外，復查無其他積極證據證明被告之行為
    確實導致該門鎖毀壞或致令不堪使用。則揆諸前開法條及說
    明，自應為被告無罪之諭知。
據上論斷，應依刑事訴訟法第299 條第1 項前段、第301 條第1
項前段，刑法第173 條第3 項、第1 項、第25條第2 項、第47條
第1 項、第38條第1 項第2 款，判決如主文。
本案經檢察官黃致中到庭執行職務。
中    華    民    國    98    年    12    月    9     日
                  刑事第十四庭審判長法  官  林淑婷
                                    法  官  陳昭筠
                                    法  官  饒金鳳
以上正本證明與原本無異。
如不服本判決，應於判決送達後10日內，向本院提出上訴書狀，
且上訴書狀應敘述具體理由，而上訴書狀未敘述上訴理由者，應
於上訴期間（即自收受判決書之翌日起算10日）屆滿後20日內補
提理由書。
                                    書記官  王春森
中    華    民    國    98    年    12    月    9     日
附錄本案論罪科刑法條全文:
中華民國刑法第173條：
放火燒燬現供人使用之住宅或現有人所在之建築物、礦坑、火車
、電車或其他供水、陸、空公眾運輸之舟、車、航空機者，處無
期徒刑或7 年以上有期徒刑。
失火燒燬前項之物者，處1 年以下有期徒刑、拘役或5 百元以下
罰金。
第1 項之未遂犯罰之。
預備犯第1 項之罪者，處1 年以下有期徒刑、拘役或3 百元以下
罰金。


司法院資訊處製作；財團法人民間司法改革基金會備份。
